ACORDAO-COMPLETO-2428808

ACÓRDÃO 10212/2020 ATA 33/2020 - SEGUNDA CÂMARA

VISTO, relatado e discutido o presente recurso de reconsideração interposto por Francisco Evandro Freitas Costa Mourão contra o Acórdão 7768/2019-TCU-Segunda Câmara, que tratou de tomada de contas especial instaurada pela Fundação Nacional de Saúde - Funasa para apurar a omissão na prestação de contas do Termo de Compromisso - TC/PAC 251/2009 (Siafi 657943) , celebrado entre a Funasa e o Município de Buriti - MA para a execução de sistema de esgotamento sanitário em sua zona urbana, 
	ACORDAM os Ministros do Tribunal de Contas da União, reunidos em sessão de Segunda Câmara, diante das razões expostas pelo relator, com fundamento nos arts. 32, inciso I, e 33 da Lei 8.443/1992, em:
	9.1. conhecer do recurso e, no mérito, dar-lhe parcial provimento para:
	9.1.1.	 dar a seguinte redação à tabela inclusa no item 9.2 do Acórdão 7768/2019-TCU-Segunda Câmara:
	Data
	Valor (R$) 
	Débito/Crédito

	28/9/2010
	126.332,63
	D

	7/10/2010
	418.300,00
	D

	23/11/2010
	271.489,95
	D

	9/12/2010
	208.201,64
	D

	20/5/2011
	824.180,60
	D

	29/12/2011
	616.482,33
	D

	19/1/2012
	135.010,00
	D

	31/5/2012
	30.146,29
	C

	9.1.2. reduzir o valor da multa proporcional imposta aos responsáveis no item 9.3 do referido acórdão para R$ 985.000,00 (novecentos e oitenta e cinco mil reais) ;
	9.2. determinar ao Município de Buriti/MA que promova a restituição aos cofres da Fundação Nacional de Saúde - Funasa da quantia abaixo discriminada, no prazo de 15 (quinze) dias, atualizada monetariamente, referente à parcela de recursos federais do saldo remanescente do Termo de Compromisso - TC/PAC 251/2009 (Siafi 657943) , que se encontrava aplicado em fundo de investimento (S PUBLICO SUPREMO) vinculado à Conta Corrente 11655-6 da Agência 1677-2 do Banco do Brasil:
	VALOR ORIGINAL (R$) 
	DATA DE REFERÊNCIA

	30.146,29
	14/6/2012

	9.3. determinar ao Banco do Brasil S.A. que promova, no prazo de 15 (quinze) dias, a restituição, aos cofres da Fundação Nacional de Saúde - Funasa, de todo o saldo que, porventura, ainda se encontre na Conta Corrente 11655-6 da Agência 1677-2 (conta específica vinculada ao Termo de Compromisso - TC/PAC 251/2009 - Siafi 657943, em nome da Prefeitura Municipal de Buriti/MA, inclusive valores em quaisquer aplicações financeiras a ela vinculadas, informando ao Tribunal o valor transferido quando do cumprimento dessa medida;
	9.4. dar conhecimento desta deliberação ao recorrente e aos demais interessados.

Reconsideração interposto  contra acórdão que cuidou de tomada de contas especial instaurada pela Fundação Nacional de Saúde  Funasa para apurar a omissão na prestação de contas do Termo de Compromisso - TC/PAC 251/2009 (Siafi 657943), celebrado entre a Funasa e o Município de Buriti - MA para a execução de sistema de esgotamento sanitário em sua zona urbana.

Segunda Câmara

Município de Buriti - MA.

3. Interessados/Responsáveis/Recorrentes:
3.1. Interessado: Fundação Nacional de Saúde (26.989.350/0001-16).
3.2. Responsáveis: Francisco Evandro Freitas Costa Mourão (XXX.258.503-XX); Planmetas Construções e Serviços Ltda. - ME (07.594.706/0001-78).
3.3. Recorrente: Francisco Evandro Freitas Costa Mourão (XXX.258.503-XX).

13.1. Ministros presentes: Ana Arraes (Presidente), Augusto Nardes (Relator), Aroldo Cedraz e Raimundo Carreiro.
13.2. Ministros-Substitutos presentes: Marcos Bemquerer Costa e André Luís de Carvalho.

ACORDAO-COMPLETO-2526405

Acórdão de Relação 1207/2022 - Segunda Câmara

Acórdão de Relação

AUGUSTO NARDES

Ministra Ana Arraes.

Adoto como relatório a instrução de mérito de peça 84 elaborada no âmbito da Secretaria de Recursos (Serur) , acolhida pelo corpo dirigente da unidade técnica (peças 85 e 86) , e que contou com a anuência do Ministério Público junto a este Tribunal (peça 87) :
"INTRODUÇÃO
1.	Trata-se de recurso de reconsideração interposto por Francisco Evandro Freitas Costa Mourão (peça 65) , contra o Acórdão 7768/2019-TCU-Segunda Câmara, relatora Ana Arraes (peça 49) . A deliberação recorrida apresenta o seguinte teor:
ACORDAM os ministros do Tribunal de Contas da União, reunidos em sessão da 2ª Câmara, ante as razões expostas pela relatora, e com fundamento nos arts. 1º, inciso I, 12, § 3º, 16, inciso III, alíneas 'b' e 'c' e § 3º, 19, 23, inciso III, 26, 28, incisos I e II, e 57 da Lei 8.443/1992 c/c os arts. 214, inciso III, alínea 'a', e 215 a 217 do Regimento Interno, em:
9.1. julgar irregulares as contas de Francisco Evandro Freitas Costa Mourão e Planmetas Construções e Serviços Ltda. - Me;
9.2. condená-los, solidariamente, ao recolhimento aos cofres da Fundação Nacional de Saúde dos débitos indicados a seguir, atualizados monetariamente e acrescidos de juros de mora das datas indicadas até o pagamento:
	Data
	Valor (R$) 

	28/9/2010
	126.332,63

	7/10/2010
	418.300,00

	23/11/2010
	271.489,95

	9/12/2010
	208.201,64

	20/5/2011
	824.180,60

	29/12/2011
	616.482,33

	19/1/2012
	135.010,00

9.3. aplicar-lhes multas individuais de R$ 1.000.000,00 (um milhão de reais) , a serem recolhidas aos cofres do Tesouro Nacional com atualização monetária calculada da data deste acórdão até o pagamento, se efetuado após o vencimento do prazo abaixo estipulado;
9.4. fixar prazo de 15 (quinze) dias, a contar das notificações, para comprovação, perante o Tribunal, do recolhimento das dívidas acima imputadas;
9.5. autorizar a cobrança judicial das dívidas, caso não atendidas as notificações;
9.6. autorizar o pagamento das dívidas em até 36 (trinta e seis) parcelas mensais consecutivas, caso venha a ser solicitado pelos responsáveis antes do envio do processo para cobrança judicial;
9.7. fixar o vencimento da primeira parcela em 15 (quinze) dias, a contar do recebimento das notificações, e o das demais a cada 30 (trinta) dias, com incidência dos respectivos encargos legais sobre o valor de cada parcela;
9.8. alertar os responsáveis de que a inadimplência de qualquer parcela acarretará vencimento antecipado do saldo devedor;
9.9. dar ciência desta deliberação ao procurador-chefe da Procuradoria da República no Estado do Maranhão.
HISTÓRICO
2.	Cuidam os autos de tomada de contas especial instaurada pela Fundação Nacional de Saúde - Funasa contra Francisco Evandro Freitas Costa Mourão, Prefeito de Buriti/MA (gestão 2009/2012) , para apurar a omissão na prestação de contas do Termo de Compromisso - TC/PAC 251/2009 (Siafi 657943) , celebrado entre a Funasa e aquela municipalidade, com vigência de 31/12/2009 a 15/4/2012, para a execução de sistema de esgotamento sanitário em sua zona urbana (peça 1, p. 43-47 e 55, e peça 5, p. 1) .
3.	O valor do ajuste foi de R$ 2.736.839,10, sendo R$ 2.599.997,15 provenientes da União e R$ 136.841,95 da contrapartida municipal, conforme o plano de trabalho aprovado (peça 1, p. 7-15) . O prazo para apresentação da prestação de contas final se estendia até 14/6/2012 (peça 5, p. 1) .
4.	Em 30/11/2011, a Superintendência Regional da Funasa no Estado do Maranhão - Funasa/MA, por meio de sua Divisão de Engenharia e Saúde Pública - Diesp, realizou fiscalização in loco nas obras pactuadas e emitiu relatório de visita técnica, em que registra que o percentual de execução da obra atingia naquela data 70,3% (peça 1, p. 83-91) .
5.	O então prefeito Francisco Mourão apresentou, em 16/12/2011, prestação de contas parcial do termo de compromisso (peça 1, p. 95) , que foi aprovada, tendo em vista que, até então, o percentual de execução física do ajuste se mostrava compatível com o volume de recursos liberado e não havia irregularidade na execução financeira (peça 1, p. 215 e 217-219) .
6.	O prazo para apresentação da prestação de contas final, entretanto, esgotou-se, sem que o responsável a apresentasse. Por esse motivo, instaurou-se tomada de contas especial. Após a certificação da irregularidade das contas, com a concordância da autoridade ministerial (peça 1, p. 348-350) , os autos foram encaminhados a este Tribunal.
7.	Por meio de diligência ao Banco do Brasil, obtiveram-se cópias dos extratos bancários da conta específica do ajuste, de cheques e de outros documentos, que evidenciaram a empresa Planmetas Construções e Serviços Ltda. - ME como beneficiária dos débitos registrados (peças 18-25) .
8.	Também foi efetuada diligência à Funasa, que encaminhou a Nota Técnica 5, de 4/7/2017 (peça 15, p. 2) , em que o engenheiro responsável pela fiscalização da obra objeto do termo de compromisso em questão considerou-a parcialmente executada, no percentual de 70,3%, mas ressalvou que:
 (...) as obras não foram reiniciadas, e as etapas executadas encontram-se abandonadas e, portanto, não atendem a população do município e nem contemplam etapa útil previstas no Termo de Compromisso (...) .
9.	À vista disso, o ex-prefeito e a empresa foram citados pela totalidade dos recursos repassados, atualizados a partir das respectivas datas de crédito das ordens bancárias na conta específica do ajuste. Citado duas vezes, em ambas pela não apresentação da prestação de contas final do termo de compromisso (peças 7, 14, 35 e 42) , o ex-prefeito só atendeu à primeira notificação, ocasião em que apenas informou que apresentara à Funasa, em 16/9/2016, a prestação de contas requerida (peça 16) . Já a empresa, embora notificada por ofícios e por edital (peças 37, 39, 40, 43 e 45) , deixou de apresentar defesa.
10.	Após a análise das alegações apresentadas, foi proferido o Acórdão 7768/2019-TCU-Segunda Câmara, relatora Ana Arraes, por meio do qual foram julgadas irregulares as contas de Francisco Mourão e da empresa Planmetas Construções e Serviços Ltda. - ME, e ambos foram condenados, solidariamente, a recolher aos cofres da Funasa o valor correspondente à totalidade dos recursos federais repassados, atualizados a partir das datas dos respectivos débitos na conta específica do ajuste, bem como ao pagamento de multas individuais no valor de R$ 1.000.000,00, conforme consta do dispositivo transcrito acima.
11.	Inconformado, Francisco Mourão interpõe recurso de reconsideração, que é objeto do presente exame.
EXAME DE ADMISSIBILIDADE
12.	Reitera-se o exame preliminar de admissibilidade (peça 70) , acolhido por despacho do relator, Exmo. Ministro Augusto Nardes, que conheceu do recurso, suspendendo os efeitos dos itens 9.1, 9.2, 9.3, 9.4 e 9.5 do acórdão recorrido (peça 72) .
EXAME técnico
13.	Delimitação
13.1.	O presente recurso tem por objeto examinar a imprestabilidade da parcela executada do objeto do ajuste.
14.	A imprestabilidade da parcela executada do objeto do ajuste.
14.1.	Alegações de Francisco Mourão (peça 65) :
14.2.	No Parecer Técnico 45/2017 [peça 65, p. 11], em que se baseou a não aprovação das contas, o técnico da Funasa afirma que se desligou daquela entidade em janeiro de 2012 e retornou em janeiro de 2014. Acrescenta que, durante esse período, a Funasa não designou nenhum outro técnico para acompanhar a execução da obra pactuada. Essas afirmações são graves e ensejam possível omissão da Funasa.
14.3.	Esse parecer não foi elaborado com base em visita realizada no período de sua emissão, mas sim no relatório que o mesmo engenheiro fizera por ocasião de sua última visita ao local da obra, em 31/11/2011, mais de cinco anos e meio antes.
14.4.	A obra foi executada regularmente, pois os dois primeiros relatórios elaborados pelo referido engenheiro atestam os percentuais de execução de 40,0% e de 70,3%. Como pode afirmar que a obra foi abandonada se não visitou mais o município desde 2011?
14.5.	O sistema de esgotamento sanitário iniciado com o TC/PAC 251/2009 teria continuidade por meio de outro convênio, que foi posteriormente cancelado. Só então teria lugar a 'etapa útil final' e não depois da conclusão do termo de compromisso.
14.6.	Análise
14.7.	No Parecer Técnico 45/2017, anexado pelo recorrente (peça 65, p. 11) , assim como na Nota Técnica 5/2017, de teor praticamente idêntico, que já constava dos autos (peça 15, p. 2) , o engenheiro responsável pela fiscalização da obra em exame nestes autos em nenhum momento se refere a qualquer visita in loco ou outra tentativa de obtenção de informação depois da visita técnica realizada em 30/11/2011. Procede, portanto, a alegação do recorrente de que a afirmativa do referido fiscal de que a obra teria ficado abandonada desde então carece de fundamento.
14.8.	Também se verifica que o recorrente foi citado, em duas ocasiões, pela não apresentação da prestação de contas final do termo de compromisso, mas condenado, com base na referida nota técnica, pela imprestabilidade da parte executada do ajuste, tendo em vista não ter utilidade alguma para a população do município.
14.9.	No entanto, por força do que dispõe o art. 70, parágrafo único, da Constituição Federal, bem assim o art. 93 do Decreto-Lei 200/1967 c/c o art. 66 do Decreto 93.872/1986, compete ao gestor comprovar a boa e regular aplicação dos recursos públicos, ou seja, cabe a ele o ônus da prova.
14.10.	Tal entendimento é confirmado por inúmeros precedentes da jurisprudência desta Corte, bem como pelo Supremo Tribunal Federal em decisão proferida em sede de mandado de segurança, cuja ementa vem transcrita a seguir (com destaques acrescidos) :
Mandado de segurança contra o Tribunal de Contas da União. Contas julgadas irregulares. Aplicação da multa prevista no artigo 53 do Decreto-Lei 199/67.
A multa prevista no artigo 53 do Decreto-Lei 199/67 não tem natureza de sanção disciplinar.
Improcedência das alegações relativas a cerceamento de defesa.
Em direito financeiro, cabe ao ordenador de despesas provar que não é responsável pelas infrações, que lhe são imputadas, das leis e regulamentos na aplicação do dinheiro público.
Coincidência, ao contrário do que foi alegado, entre a acusação e a condenação, no tocante à irregularidade da licitação.
Mandado de segurança indeferido.
MS 20335/DF, relator Ministro Moreira Alves, Tribunal Pleno, DJ 25/2/1983.
14.11.	Portanto, cabia ao gestor, e não ao Tribunal, demonstrar não só a regular execução financeira da obra pactuada, como também a consecução de objetivo útil para a população por meio da parcela concluída pactuada. Todavia, deixou de fazê-lo, não só na prestação de contas apresentada, como também nesta oportunidade, em que se limita a apontar a insuficiência do parecer da Funasa como prova da imprestabilidade da parcela executada, sem cuidar de comprovar o contrário.
14.12.	A citação somente pela omissão na apresentação da prestação de contas final também não socorre o recorrente, pois, conforme enunciado da jurisprudência selecionada deste Tribunal:
Nos casos em que o responsável tenha sido citado por omissão no dever de prestar contas e venha a apresentar a reclamada prestação de contas, mas na análise das alegações de defesa sejam constatadas irregularidades que caracterizam dano ao erário, não é necessária a renovação da citação se: i) no ofício citatório estiver expressamente consignado que o débito decorre da não comprovação da boa e regular aplicação dos recursos geridos; e ii) o valor do dano apurado ao final não seja superior àquele que constou da citação.
Acórdão 2050/2016-TCU-Segunda Câmara, relator Marcos Bemquerer.
14.13.	Em ambos os ofícios de citação (peças 7 e 35) o recorrente foi chamado a apresentar defesa pela 'não comprovação da boa e regular aplicação dos recursos federais repassados pela Fundação Nacional de Saúde à Prefeitura Municipal de Buriti/MA, em razão da não apresentação da prestação de contas final do Termo de Compromisso - TC/PAC 251/2009 (Siafi 657943) ' (grifou-se) , de modo que lhe cabia não só comprovar a apresentação formal da prestação de contas final ao concedente, mas também a aplicação dos recursos repassados em objeto útil para os munícipes, como previsto no plano de trabalho do ajuste.
14.14.	O recorrente alega que a obra pactuada não teve resultado útil porque sua conclusão dependia da celebração de outro convênio, que acabou sendo cancelado. Como prova dessa assertiva, apresenta um 'relatório consolidado' de outro convênio, ainda em fase de assinatura, com algumas informações cadastrais, o valor e o cronograma de desembolso (peça 65, p. 19) .
14.15.	Entretanto, no plano de trabalho do termo de compromisso em exame (peça 1, p. 7-15) , não há nenhuma indicação de que houvesse necessidade de obras adicionais para a conclusão do sistema de esgotamento sanitário planejado.
14.16.	No mencionado relatório, não há nenhuma informação que permita vincular o convênio de qualquer forma ao termo de compromisso. Além disso, o respectivo cronograma de desembolso previa pagamentos no período de maio a agosto de 2009, o que não aponta para a continuidade das obras do termo de compromisso, cujo plano de trabalho previa pagamentos no período de dezembro de 2009 a junho de 2010, com execução de dezembro de 2009 a dezembro de 2010 (peça 1, p. 13 e 11) .
14.17.	O recorrente não traz nenhum elemento, portanto, que dê suporte a sua afirmativa de que as obras previstas no termo de compromisso em exame dependessem da celebração de outro convênio para serem concluídas.
14.18.	Ante o exposto, devem ser rejeitados os argumentos apresentados pelo recorrente.
14.19.	Entretanto, ainda há um aspecto importante a considerar. O Parecer 51/2018/Sopre-MA/Secov-MA/Suest-MA, de 19/9/2018, trazido aos autos pelo recorrente (peça 65, p. 6-8) , dá notícia da existência de saldo remanescente na conta específica do termo de compromisso, após a apresentação da prestação de contas final. Essa informação é confirmada pelo extrato bancário, que registra saldo em aplicação financeira de R$ 43.641,56, em 26/7/2017 (peça 22, p. 5) .
14.20.	A transferência de recursos financeiros da União para a execução de ações do Programa de Aceleração do Crescimento - PAC é regulada pela Lei 11.578/2007, que dispõe que:
Art. 5º.	A União, por intermédio de suas unidades gestoras, deverá exigir da parte beneficiada pela transferência de recursos a comprovação da regularidade de utilização das parcelas liberadas anteriormente com base no termo de compromisso.
Art. 6º.	No caso de irregularidades e descumprimento pelos Estados, Distrito Federal e Municípios das condições estabelecidas no termo de compromisso, a União, por intermédio de suas unidades gestoras, suspenderá a liberação das parcelas previstas, bem como determinará à instituição financeira oficial a suspensão do saque dos valores da conta vinculada do ente federado, até a regularização da pendência.
§ 1º.	A utilização dos recursos em desconformidade com o termo de compromisso ensejará obrigação de o ente federado devolvê-los devidamente atualizados, conforme exigido para a quitação de débitos para com a Fazenda Nacional, com base na variação da Taxa Referencial do Sistema Especial de Liquidação e de Custódia - SELIC, acumulada mensalmente, até o último dia do mês anterior ao da devolução dos recursos, acrescido esse montante de 1% (um por cento) no mês de efetivação da devolução dos recursos à Conta Única do Tesouro Nacional.
 (...) 
14.21.	O TC/PAC 251/2009, por sua vez, estabelecia, em sua cláusula quarta, que (peça 1, p. 45) :
e) O (A) compromitente encontra-se ciente da obrigação de restituição à Conta Única do Tesouro Nacional de eventual saldo de recursos, inclusive os provenientes das receitas obtidas em aplicações financeiras, na data da conclusão ou da extinção deste Termo de Compromisso;
14.22.	À época da execução do termo de compromisso em análise, estiveram em vigor, sucessivamente, as Portarias Interministeriais 127/2008 e 507/2011, que regulamentavam as transferências de recursos da União. Os dispositivos dessas portarias acerca da prestação de contas, todavia, não se aplicavam às transferências do PAC, conforme definido nos seguintes dispositivos:
Portaria Interministerial 127/2008:
Art. 2º Não se aplicam as exigências desta Portaria:
 (...) 
V - às transferências para execução de ações no âmbito do Programa de Aceleração do Crescimento - PAC, regulamentadas pela Lei nº 11.578, de 26 de novembro de 2007. (alterado pela Port. 342, de 5/11/2008) .
Portaria Interministerial 507/2011:
Art. 2º Não se aplicam as exigências desta Portaria:
 (...) 
VII - às transferências para execução de ações no âmbito do Programa de Aceleração do Crescimento - PAC, regulamentadas pela Lei nº 11.578, de 26 de novembro de 2007, exceto o disposto no Capítulo I do Título I desta Portaria. ['Das Definições de Competências e Responsabilidades no Âmbito das Transferências da União para Execução de Obras e Serviços de Interesse Local']
14.23.	Mas é bastante sensato utilizar, ainda que por analogia, a indicação das referidas portarias acerca do que caracteriza a 'conclusão' do termo de compromisso, dada a sua patente razoabilidade. Isso foi previsto, com redação idêntica, nos arts. 73 da PI 127/2008 e 57 da PI 507/2011. Reproduz-se, para referência, este último:
Art. 57. Os saldos financeiros remanescentes, inclusive os provenientes das receitas obtidas nas aplicações financeiras realizadas, não utilizadas no objeto pactuado, serão devolvidos à entidade ou órgão repassador dos recursos, no prazo estabelecido para a apresentação da prestação de contas.
Parágrafo único. A devolução prevista no caput será realizada observando-se a proporcionalidade dos recursos transferidos e os da contrapartida previstos na celebração independentemente da época em que foram aportados pelas partes.
14.24.	No caso sob exame, como visto, o prazo para a prestação de contas final se estendia até 14/6/2012 (peça 5, p. 1) . No extrato do fundo de investimento S PUBLICO SUPREMO, vinculado à conta específica do termo de compromisso, consta saldo de R$ 30.146,29, em 31/5/2012 (peça 22, p. 2) .
14.25.	Como visto, a contrapartida municipal, no ajuste examinado, era de 5% (R$ 136.841,95 de R$ 2.736.839,10) . Porém, o município acabou aportando contrapartida de somente R$ 93.052,54, face às despesas efetivas de R$ 2.693.049,69 (peça 65, p. 7, e extrato bancário, peça 23, p. 2 e 8) , isto é, de 3,46% ou R$ 41.599,94 a menos que os R$ 134.652,48 devidos. Por isso, o valor integral do saldo mencionado deve ser devolvido à Funasa.
14.26.	Sobre esse tema, a jurisprudência selecionada deste Tribunal preconiza que:
O TCU tem competência para determinar a instituição financeira oficial a devolução de saldo remanescente em conta corrente vinculada a convênio, não representando tal determinação afronta às regras de direito civil que regem o contrato de depósito.
Acórdão 3115/2018-TCU-Primeira Câmara, relator Augusto Sherman.
14.27.	No mesmo sentido, o Acórdão 12453/2016-TCU-Segunda Câmara, relator Vital do Rêgo.
14.28.	À vista disso, considerando que não se trata de providências mutuamente exclusivas, propõe-se determinar ao Município de Buriti/MA a devolução do valor de R$ 30.146,29, atualizado monetariamente desde 14/6/2012, e, ao Banco do Brasil S.A., a devolução de qualquer saldo porventura remanescente na conta corrente específica do termo de compromisso em exame ou em qualquer aplicação financeira a ela vinculada.
14.29.	Propõe-se, outrossim, abater do débito imputado ao recorrente o valor cobrado do município, para evitar duplicidade que resultaria em enriquecimento ilícito do concedente, bem como reduzir a multa proporcional ao débito que lhe foi imposta.
14.30.	Com fundamento no art. 281 do Regimento Interno do TCU, propõe-se ainda estender essas mesmas medidas à empresa responsável.
CONCLUSÃO
15.	Das análises anteriores, conclui-se que:
a) compete ao gestor comprovar a boa e regular aplicação dos recursos públicos, ou seja, cabe a ele o ônus da prova;
b) o recorrente não consegue comprovar a consecução de objetivo útil para a população por meio da parcela concluída da obra pactuada, tampouco que isso dependesse da execução de outro convênio;
c) a cobrança de saldo remanescente na conta corrente do termo de compromisso ou em conta de aplicação financeira a ela vinculada deve ser direcionada ao município beneficiário e à instituição financeira oficial, por não serem providências mutuamente exclusivas, sendo devido, também, seu abatimento do débito imputado aos responsáveis, com a correspondente redução das multas proporcionais.
16.	Com base nessas conclusões, propõe-se o conhecimento do recurso interposto para que lhe seja dado parcial provimento.
PROPOSTA DE ENCAMINHAMENTO
17.	Ante o exposto, submete-se à consideração superior a presente análise do recurso de reconsideração interposto por Francisco Evandro Freitas Costa Mourão contra o Acórdão 7768/2019-TCU-Segunda Câmara, propondo-se, com fundamento no art. 32, inciso I, e 33, da Lei 8.443/1992 c/c os arts. 281 e 285, caput e § 1º, do RI/TCU:
	a) conhecer do recurso e, no mérito, dar-lhe parcial provimento para:
	1) dar a seguinte redação à tabela inclusa no item 9.2 do Acórdão 7768/2019-TCU-Segunda Câmara:
	Data
	Valor (R$) 
	Débito/Crédito

	28/9/2010
	126.332,63
	D

	7/10/2010
	418.300,00
	D

	23/11/2010
	271.489,95
	D

	9/12/2010
	208.201,64
	D

	20/5/2011
	824.180,60
	D

	29/12/2011
	616.482,33
	D

	19/1/2012
	135.010,00
	D

	31/5/2012
	30.146,29
	C

	2)	reduzir o valor da multa proporcional imposta aos responsáveis no item 9.3 do referido acórdão;
	b)	determinar ao Município de Buriti/MA que promova a restituição aos cofres da Fundação Nacional de Saúde - Funasa da quantia abaixo discriminada, atualizada monetariamente, referente à parcela de recursos federais do saldo remanescente do Termo de Compromisso - TC/PAC 251/2009 (Siafi 657943) , que se encontrava aplicado em fundo de investimento (S PUBLICO SUPREMO) vinculado à Conta Corrente 11655-6 da Agência 1677-2 do Banco do Brasil:
	VALOR ORIGINAL (R$) 
	DATA DE REFERÊNCIA

	R$ 30.146,29
	14/6/2012

	c)	determinar ao Banco do Brasil S.A. que promova, no prazo de quinze dias, a restituição, aos cofres da Fundação Nacional de Saúde - Funasa, de todo o saldo que, porventura, ainda se encontre na Conta Corrente 11655-6 da Agência 1677-2 (conta específica vinculada ao Termo de Compromisso - TC/PAC 251/2009 - Siafi 657943, em nome da Prefeitura Municipal de Buriti/MA) , inclusive valores em quaisquer aplicações financeiras a ela vinculadas, informando ao Tribunal o valor transferido quando do cumprimento dessa medida;
	d)	dar conhecimento ao recorrente e aos demais interessados da decisão que vier a ser prolatada."
	
É o Relatório.

não há.

Procurador Rodrigo Medeiros de Lima.

TOMADA DE CONTAS ESPECIAL. PROGRAMA DE ACELERAÇÃO DO CRESCIMENTO - PAC. TERMO DE COMPROMISSO PARA CONSTRUÇÃO DE SISTEMA DE ESGOTAMENTO SANITÁRIO. INEXECUÇÃO PARCIAL DO OBJETO DO CONVÊNIO E IMPRESTABILIDADE DA PARCELA EXECUTADA. OBJETIVO DA AVENÇA NÃO ATINGIDO. REVELIA DA EMPRESA CONTRATADA. CONTAS IRREGULARES. DÉBITO E MULTA. RECURSO DE RECONSIDERAÇÃO. ARGUMENTOS INSUFICIENTES PARA DEMONSTRAR A UTILIDADE DA PARCELA EXECUTADA. SALDO EM CONTA DE APLICAÇÃO FINANCEIRA VINCULADA AO AJUSTE. RESPONSABILIDADE DO MUNICÍPIO. PROVIMENTO PARCIAL. CIÊNCIA AOS INTERESSADOS.

TOMADA DE CONTAS ESPECIAL (TCE)

Secretaria de Recursos (SERUR).

Trata-se de recurso de reconsideração interposto por Francisco Evandro Freitas Costa Mourão (peça 65) , contra o Acórdão 7768/2019-TCU-Segunda Câmara, que cuidou de tomada de contas especial instaurada pela Fundação Nacional de Saúde - Funasa para apurar a omissão na prestação de contas do Termo de Compromisso - TC/PAC 251/2009 (Siafi 657943) , celebrado entre a Funasa e o Município de Buriti - MA para a execução de sistema de esgotamento sanitário em sua zona urbana, no valor de R$ 2.736.839,10, sendo R$ 2.599.997,15 provenientes da União e R$ 136.841,95 da contrapartida municipal.
	2.	Em resumo, a Superintendência Regional da Funasa no Estado do Maranhão (Funasa/MA) , por meio de sua Divisão de Engenharia e Saúde Pública (Diesp) , realizou fiscalização in loco nas obras pactuadas e emitiu relatório de visita técnica, 30/11/2011, no qual registrava que o percentual de execução da obra atingia apenas 70,3% (peça 1, p. 83-91) .	
3.	O prazo para apresentação da prestação de contas final esgotou-se sem que o responsável apresentasse a compatibilidade entre os recursos recebidos e os serviços executados, razão pela qual foi instaurada tomada de contas especial e, posteriormente emitido certificação de sua irregularidade.
4.	No âmbito deste Tribunal, após as devidas notificações e análises das defesas, foi proferido o Acórdão 7768/2019-TCU-Segunda Câmara, por meio do qual foram julgadas irregulares as contas de Francisco Mourão e da empresa Planmetas Construções e Serviços Ltda. - ME, e ambos foram condenados, solidariamente, a recolher aos cofres da Funasa o valor correspondente à totalidade dos recursos federais repassados, atualizados a partir das datas dos respectivos débitos na conta específica do ajuste, bem como ao pagamento de multas individuais no valor de R$ 1.000.000,00, conforme consta do dispositivo transcrito acima.
5.	Irresignado com a mencionada deliberação, o sr. Francisco Evandro Freitas Costa Mourão interpôs recurso de reconsideração, objeto do presente exame.
6.	Conforme argumentação apresentada na análise da Secretaria de Recursos (Serur) , com a anuência do Ministério Público junto ao TCU (MPjTCU) , o recorrente não trouxe aos autos elementos capazes de esclarecer as irregularidades que lhe foram imputadas no acórdão recorrido, salvo a necessidade de se abater do débito imputado o reduzido valor cobrado do município, para evitar duplicidade de cobrança, bem como reduzir a multa proporcional ao débito que lhe foi imposta. 
7.	Ao tempo em que ratifico o exame de admissibilidade formulado anteriormente (peça 70) , acolho os pareceres emitidos nos autos como razões de decidir, nos termos dos artigos 32, inciso I, e 33 da Lei 8.443/1992, c/c o artigo 285 do RI/TCU, sem prejuízo das considerações que faço a seguir.
8.	O recorrente foi condenado a restituir os valores recebidos pela imprestabilidade da obra, conforme se depreende do voto condutor da deliberação recorrida:  
8.	Em duas de suas fiscalizações de acompanhamento a Funasa havia se pronunciado no sentido de que a obra estava em andamento. Chegou a avaliar em mais de 70% o atingimento do estabelecido no plano de trabalho. Esse dado pode suscitar, de início, a ideia de que imputar débito no valor integral do termo de compromisso seria demasiado gravoso para o caso. Porém, o fator determinante para a imputação pelo valor total decorre da impossibilidade de a construção ter utilidade para a população, ou seja, o objetivo pactuado não foi atingido. 
9.	É importante ponderar que, caso seja retomada a obra, é possível que parte do executado venha a ter proveito para o município, na hipótese da eventual conclusão da obra se utilizar do que havia sido construído. Essa análise não foi feita pela Funasa, tampouco foi cogitado sequer pelo ex-prefeito em sua defesa. Além disso, o abandono da obra reforça a malversação dos recursos públicos. Após a última parcela transferida, em dezembro de 2011, o ex-prefeito teve um ano para utilizar os recursos e concluir o previsto na avença, mas não foram trazidas informações sobre quais providências foram adotadas e que razões teriam motivado a paralisação. (grifei) 
9.	Nesta etapa processual, o recorrente argumenta que a obra foi executada regularmente, pois os dois primeiros relatórios elaborados pelo referido engenheiro atestam os percentuais de execução de 40,0% e de 70,3% e que o empreendimento não foi abandonado, uma vez que o sistema de esgotamento sanitário, iniciado com o TC/PAC 251/2009, teria continuidade por meio de outro convênio, posteriormente cancelado. Como prova, apresenta "relatório consolidado", ainda em fase de assinatura, com algumas informações cadastrais, o valor e o cronograma de desembolso (peça 65, p. 19) .
10. 	Não merece ser acolhida essa argumentação. No plano de trabalho do termo de compromisso em análise (peça 1, p. 7-15) , não existe indicação de que seriam necessárias obras adicionais para a conclusão do sistema de esgotamento sanitário planejado.
11.	Aliás, no mencionado relatório, não há qualquer informação que permita vincular o convênio ao termo de compromisso. Além disso, conforme registra a unidade técnica 
"o respectivo cronograma de desembolso previa pagamentos no período de maio a agosto de 2009, o que não aponta para a continuidade das obras do termo de compromisso, cujo plano de trabalho previa pagamentos no período de dezembro de 2009 a junho de 2010, com execução de dezembro de 2009 a dezembro de 2010 (peça 1, p. 13 e 11) ".
12.	Vale lembrar que, em matéria de gestão de recursos públicos, compete ao gestor comprovar a boa e regular aplicação dos recursos públicos, nos termos do art. 70, parágrafo único, da Constituição Federal, assim como do art. 93 do Decreto-Lei 200/1967 c/c o art. 66 do Decreto 93.872/1986.
13.	Portanto, caberia ao gestor, e não ao Tribunal, demonstrar a regular execução financeira da obra pactuada e a adequada execução de objeto útil para a população por meio da conclusão de pelo menos parte do empreendimento que gerasse utilidade à sociedade, o que não ocorreu nesta tomada de contas especial.
14.	Também não merece melhor sorte a argumentação de que houve falha na citação, uma vez que mencionou apenas a omissão na apresentação da prestação de contas final. Nos dois ofícios de citação (peças 7 e 35) o recorrente foi instado a apresentar defesa pela 
"não comprovação da boa e regular aplicação dos recursos federais repassados pela Fundação Nacional de Saúde à Prefeitura Municipal de Buriti/MA, em face da não apresentação da prestação de contas final do Termo de Compromisso - TC/PAC 251/2009 (Siafi 657943) ". 
15.	Deste modo, deveria o responsável, na condição de gestor público, comprovar também a aplicação dos recursos repassados em objeto útil para os cidadãos, o que não foi feito.
16.	Existe, contudo, uma questão relevante a ser considerada, suscitada pela unidade técnica. O Parecer 51/2018/Sopre-MA/Secov-MA/Suest-MA, de 19/9/2018, trazido aos autos pelo recorrente (peça 65, p. 6-8) , menciona a existência de saldo remanescente na conta específica do termo de compromisso, após a apresentação da prestação de contas final, informação confirmada pelo extrato bancário, que registra saldo em aplicação financeira de R$ 43.641,56, em 26/7/2017 (peça 22, p. 5) .
17.	No presente caso, o prazo para a prestação de contas final se estendia até 14/6/2012 (peça 5, p. 1) . Existe registro no extrato do fundo de investimento S PUBLICO SUPREMO, vinculado à conta específica do termo de compromisso, de saldo de R$ 30.146,29, em 31/5/2012 (peça 22, p. 2) .
18.	A contrapartida municipal deveria ser de 5% do valor do objeto do convênio (R$ 136.841,95 de R$ 2.736.839,10) . Contudo, o município aportou apenas R$ 93.052,54, face às despesas efetivas de R$ 2.693.049,69 (peça 65, p. 7, e extrato bancário, peça 23, p. 2 e 8) , o que corresponde a 3,46%, ou seja, R$ 41.599,94 a menos que o montante pactuado. Por essa razão, o valor integral do saldo mencionado deve ser devolvido à Funasa, conforme jurisprudência mencionada no relatório precedente.
19.	Por esses motivos, pertinente a sugestão de que seja determinado ao Município de Buriti/MA a devolução do valor de R$ 30.146,29, atualizado monetariamente desde 14/6/2012, e, ainda, ao Banco do Brasil S.A., a devolução de qualquer saldo porventura remanescente na conta corrente específica do termo de compromisso em exame ou em qualquer aplicação financeira a ela vinculada.
20.	Na mesma linha, também pertinente o abatimento do débito imputado ao recorrente no valor cobrado do município, para evitar duplicidade que resultaria em enriquecimento ilícito do concedente, bem como proceder a redução da multa proporcional ao débito que lhe foi imposta.
21.	Diante desse contexto, depreende-se que as alegações do recorrente não são suficientes para comprovar a boa e regular aplicação dos recursos recebidos.
	Ante o exposto, uma vez que procedem apenas em parte as alegações do recorrente, VOTO por que este Tribunal adote a minuta de Acórdão que trago à apreciação deste Colegiado.
TCU, Sala das Sessões Ministro Luciano Brandão Alves de Souza, em 22 de setembro de 2020.
Ministro JOÃO AUGUSTO RIBEIRO NARDES 
Relator